最高法院民事判決
                                   110年度台上字第3028號
上  訴  人  沈會翔                               
訴訟代理人  盧俊誠律師
被 上訴 人  廖崑對                                
上列當事人間請求返還不動產等事件，上訴人對於中華民國110
年3月30日臺灣高等法院高雄分院第二審判決（109年度上字第5
號），提起上訴，本院判決如下：
    主  文
原判決關於命上訴人移轉登記及給付不當得利暨各該訴訟費用部
分廢棄，發回臺灣高等法院高雄分院。
    理  由
一、被上訴人主張：伊於民國102年間出資購買高雄市○○區○○段1
    78、442-11地號土地（下分稱178、442-11地號土地，合稱
    系爭土地），借名登記在上訴人名下，兩造於103年11月10
    日簽立借名登記契約書（下稱系爭契約書），而伊前請求上
    訴人將系爭土地所有權移轉登記予伊遭拒，爰以起訴狀繕本
    之送達向上訴人為終止系爭契約之意思表示；又上訴人未經
    伊同意，自105年1月1日起在系爭土地上劃設5格停車位，並
    出租他人使用而獲有不當得利等情。爰依民法第549條第1項
    、第541條第2項、第767條第1項、第179條規定，求為命上
    訴人應將系爭土地所有權移轉登記予伊，及自108年6月8日
    起至返還系爭土地之日止按月給付伊新臺幣（下同）5,133
    元之判決（未繫屬本院者，不予贅述）。
二、上訴人則以：被上訴人前因買賣178地號土地而將不實交易
    資訊登載在內政部不動產交易實價查詢服務網乙事，遭原法
    院107年度上訴字第1176號刑事案件（下稱系爭刑案）認定
    觸犯使公務員登載不實罪，其主張兩造間有借名登記法律關
    係，實已違反禁止規定及公序良俗，應屬無效。又訴外人賴
    慧娟前以伊為被告，代位訴請伊將442-11地號土地回復登記
    予被上訴人，案經臺灣高雄地方法院以105年度雄簡字第231
    7號事件認為被上訴人並未出資買受該土地，無從成立借名
    關係，駁回該訴，依一事不再理原則，被上訴人不得提起本
    件訴訟。再被上訴人並未證明其有出資購買系爭土地，所為
    上開主張，並無理由；且系爭契約書記載被上訴人就系爭土
    地之持分僅有45%，其不得請求伊移轉權利範圍全部等語，
    資為抗辯。
三、原審廢棄第一審所為被上訴人敗訴之判決，改判命上訴人應
    將系爭土地所有權移轉登記予被上訴人，及自108年6月8日
    起至返還系爭土地之日止按月給付被上訴人5,133元，係以
    ：依被上訴人提出之系爭契約書，及上訴人於系爭刑案陳述
    ，可知系爭土地係被上訴人購買而借名登記於上訴人名下。
    上訴人雖抗辯向訴外人韓惠美購買178地號土地之簽約金10
    萬元、30萬元，為伊母親即訴外人翁秋禎所支付，其餘價金
    為伊所支付；另向韓惠美購買442-11地號土地價金37萬2,40
    0元，伊有出資20萬元云云。然上訴人未能提出翁秋禎付款
    憑證，178地號土地其餘價金雖由上訴人帳戶匯款300萬2,93
    8元至韓惠美帳戶及70萬元至履保專戶，然其為土地登記所
    有權人，以其名義向銀行貸款，符合實務運作，不足以證明
    係其出資購地；而上訴人於103年3月24日匯款20萬元已早於
    442-11地號土地買賣契約成立半年前，且其於系爭刑案證述
    係用以支付178地號土地價金，所辯均非可採。系爭刑案判
    決認定被上訴人於102年間借用上訴人名義，以380萬元向韓
    惠美購買178地號土地，卻將交易價格虛偽申報為1,280萬元
    ，而使公務員登載不實，此與兩造以系爭契約書約定被上訴
    人將系爭土地借名登記在上訴人名下，係屬二事，該借名登
    記契約不因此認違反禁止規定或公序良俗而無效；又系爭土
    地之登記規費及印花稅雖為上訴人繳納，仍不足以推認兩造
    間即無借名登記契約關係存在。被上訴人已終止系爭土地借
    名登記契約之意思表示，其依民法第541條第2項、第179條
    規定，請求上訴人應將系爭土地所有權移轉登記予被上訴人
    ，及按月給付被上訴人相當於租金之不當得利5,133元，為
    有理由等詞，為其判斷之基礎。
四、查兩造就系爭土地曾於103年11月10日簽訂系爭契約書，為
    原審認定之事實，依系爭契約書所示（見一審審訴卷第19頁
    ），立契約書人先為記載被上訴人、翁秋禎（甲方），且契
    約第三條明定系爭土地原係「甲方共同持有（分別由廖崑對
    45%、翁秋禎55%）所有，今將上開標的借名登記於乙方名下
    ，經甲、乙雙方協議，乙方成為甲方所有上開標的之借名登
    記義務人，為免將來發生糾紛，特訂立本契約書，協議內容
    如下：…」，而末尾翁秋禎以見證人身分簽章，則其等訂約
    之真意究竟為何？其3方間之權利義務關係如何？自待釐清
    ，上訴人於原審抗辯「被上訴人之持分為45%，卻請求100%
    」等語（見原審卷二第547至551頁、卷三第376頁），是否
    可採，非無詳加調查審認之必要。原審就此未予推闡研求，
    遽為上訴人不利之判決，尚屬速斷。上訴論旨，指摘原判決
    於其不利部分，違背法令，求予廢棄，非無理由。
五、據上論結，本件上訴為有理由。依民事訴訟法第477條第1項
    、第478條第2項，判決如主文。
中　　華　　民　　國　　111 　年　　11　　月　　30　　日
                      最高法院民事第八庭
                          審判長法官  陳  玉  完
                                法官  周  舒  雁
                                法官  陳  麗  玲
                                法官  黃  書  苑
                                法官  游  文  科
本件正本證明與原本無異
                          書　記　官　趙      婕
中　　華　　民　　國　　111 　年　　12　　月　　5 　　日